【裁判字號】    99,裁,2031
【裁判日期】    990902
【裁判案由】    電信法
【裁判全文】
最  高  行  政  法  院  裁  定
                                      99年度裁字第2031號
抗  告  人  中華電信股份有限公司
代  表  人  呂學錦
                          送達代收人  乙○○
上列抗告人因與相對人國家通訊傳播委員會間電信法事件，對於
中華民國98年12月3日臺北高等行政法院98年度訴字第1176號裁
定，提起抗告，本院裁定如下︰
    主  文
抗告駁回。
抗告訴訟費用由抗告人負擔。
    理  由
一、按抗告法院認抗告為不合法或無理由者，應為駁回抗告之裁
    定。
二、原裁定以：提起行政訴訟法第4條第1項之撤銷訴訟，須人民
    因中央或地方機關之違法行政處分，認為損害其權利或法律
    上之利益，經依訴願法提起訴願而不服其決定者，始得向高
    等行政法院提起。所謂行政處分，依行政程序法第92條第1
    項規定係指行政機關就公法上具體事件所為之決定或其他公
    權力措施而對外直接發生法律效果之單方行政行為而言。如
    無具體行政處分存在，即屬欠缺提起撤銷訴訟之要件，且其
    情形無可補正，行政法院應依行政訴訟法第107條第1項第10
    款後段不備其他要件，以裁定駁回其訴。相對人民國97年8
    月5日通傳營字第09741050950號令修正發布電信事業網路互
    連管理辦法(以下稱網路互連管理辦法)增訂第24條之1第2項
    規定(以下稱系爭規定)。抗告人以相對人以其為唯一市話主
    導業者，針對相對人增訂系爭規定，恣意剝奪其享有經營E.
    164用戶號碼網路電話撥打行動通信網路服務之通信費訂價
    權及通信費營收歸屬，造成其營業之嚴重損失，對其具行政
    處分性質，且逾越電信法第16條第9項授權規定範圍，並獨
    厚行動通信業者，違反平等原則，而系爭規定攸關消費者及
    相關電信業者權益，卻未依國家通訊傳播委員會組織法第9
    條第7項規定召開聽證會，程序亦有違背，應予撤銷，或採
    取過渡期之措施，或給予合理之補償云云，提起訴願，而遭
    訴願不受理，遂向原審法院提起行政訴訟。查依電信法第26
    條之1第2項、第16條第9項，網路互連管理辦法第2條第12款
    、第26條第3項，第一類電信事業資費管理辦法(以下稱資費
    管理辦法)第10條規定可知，系爭規定規制對象，係「市內
    網路業務市場主導者」，嗣凡經公告者，均同受拘束，如有
    解除公告者，則將不在適用之列，其數量仍有隨時間推演而
    增減之可能，故其受規範之對象，具有「擴張可能性」，並
    非「特定或可得特定」，且其規制之效力，並非一次性，而
    係具有持續性，即有反覆適用之特性。另依資費管理辦法第
    10條第2項「第一類電信事業市場主導者，認不符前項所定
    要件時，得提供相關資料向主管機關申請解除公告。」之規
    定可知，市場主導者之數量可隨時間推演及市場結構而有增
    減之可能。系爭規定修正之立法意旨，在於避免市內網路業
    務市場主導者以其在市場之優勢地位，濫用市場力量而從事
    不公平競爭，藉由訂價權之取得遂行在市話撥打行動話務市
    場之掠奪，其修正條文對照表有關抗告人之說明，係以現行
    市場主導者為例釋，加強說明相對人維護市場公平競爭秩序
    之意旨，未來任何市場主導者自當有適用之可能，並非如抗
    告人所稱僅限其適用。再就其規制之效力以觀，抗告人不服
    之系爭規定，係相對人依電信法第16條第9項規定之授權，
    而修正有關電信事業間網路互連費率計算之基準，其所發布
    之程序，係屬法規命令之修訂，其所修訂之內容，亦屬一般
    性規制從事E.164用戶號碼網路電話服務之市內網路業務市
    場主導者與行動通信網路間之通信營收及訂價權之事項，係
    反覆適用於相關業者間之通信交易事項，而非僅係一次性之
    規制效力。至於本院98年度裁字第1159號裁定係就相對人「
    市話撥打行動通信網路訂價機制調整暨網路互連相關事項處
    理之行政計畫」（下稱系爭行政計畫）之事項所為之認定，
    該裁定雖認「確定計畫機關所為准許計畫確定計畫之裁決應
    屬行政處分」，惟所指相對人系爭行政計畫與本件系爭修正
    條文，兩者情形有別，事項各異，自不得比附援引，附此敘
    明。綜上所述，修正發布系爭規定既非行政處分，抗告人對
    系爭規定不服，提起訴願，訴願機關為「訴願不受理」決定
    ，並無不合，抗告人提起撤銷訴訟，請求撤銷上開規定，起
    訴不合法，而駁回其訴。
三、抗告意旨略謂：（一）抗告人為唯一市話市場主導業者，復
    對於抗告人經營E.164用戶號碼網路撥打行動通信網路是否
    享有通信費營收歸屬及訂價權之決定或措施，其內容又具體
    明確，相對人修法剝奪抗告人一家業者所應享有E.164用戶
    號碼網路撥打行動通信網路通信費營收歸屬及訂價權，對於
    抗告人而言，即具處分性質，應准許抗告人提起訴願救濟。
    故相對人97年8月5日通傳營字第09741050950號令，對於抗
    告人而言，應屬於行政處分，自應准抗告人提起行政救濟。
    （二）相對人之抗辯及原裁定駁回之理由，均以受規範對象
    具擴張可能性為其主要依據，惟受規範對象具擴張可能性之
    前提要件，必須「其數量仍有隨時間推演而增減之可能」，
    相對人所為之系爭增訂行為，係為配合系爭行政計畫避免抗
    告人提前於100年1月1日前，取得撥打行動通信網路之訂價
    權，此節已於相對人對外公告「電信事業網路互連管理辦法
    第24條之1修正條文對照表」內說明欄位中清楚載明，故其
    增訂行為係針對特定期間內（100年1月1日前）所為之特別
    措施，顯有明確時間上之考量及原因，則系爭增訂行為之受
    規範對象，是否因市內網路業務市場主導者隨時間推演而具
    擴張可能性，應有檢討之空間，必應採取嚴格之解釋，原裁
    定遽然採取相對人之抗辯，忽視本件具體個案之增訂理由及
    依據之行政計畫關於時間針對性上之特別考量，逕行認定系
    爭增訂行為之受規範對象有擴張可能性，非行政處分，顯有
    違法不當之處。（三）原處分於「電信事業網路互連管理辦
    法第24條之1修正條文對照表」內說明欄位中，明確載明修
    正理由為「按市內網路業務市場主導者中華電信公司擁有市
    內電話百分之九十七以上之市場占有率，為避免其利用此優
    勢提供E.164用戶號碼網路電話服務而取得相關訂價權，影
    響市場公平競爭爰增訂第2項」。觀之修正理由，顯然係針
    對抗告人目前所處之市場地位，針對特定時間內，對於抗告
    人所做排除適用之個別決定，其修正決定具有個別性，自不
    待言。惟相對人卻以修正內容為一般性規制為理由，否認系
    爭規定之增訂，對於抗告人而言，具有行政處分性質，顯然
    與增訂理由自相矛盾。（四）原處分從其內容、時間、對象
    、效力及作成理由觀之，對於抗告人，事件個別且具體，屬
    於行政處分，相對人不得以其內容反覆適用為理由，否認抗
    告人受憲法第16條規定所保障之訴願權。（五）本院93年度
    裁字第1703號裁定內之公告係針對不特定人所為之決定或措
    施，其性質類似司法院釋字第148號解釋所稱之「定期通盤
    檢討變更」，應屬法規命令無疑，而本件相對人之特別增訂
    行為，係對特定人（僅抗告人一家業者）所為決定或措施，
    其性質類似司法院釋字第156號解釋所稱之「各別修正或變
    更」，對於抗告人而言，則應具處分性質。兩者案件情形各
    異，惟判斷標準應可參考援用，迺原裁定僅片面引用「具擴
    張可能性」之標準，採納相對人之抗辯，然卻未仔細觀察相
    對人於對外公告修正條文對照表說明欄，已指名道姓，並係
    搭配系爭行政計畫針對抗告人一人所為特別量身訂作之措施
    ，使受規範對象達已特定之程度，原裁定未依93年度裁字第
    1703號裁定所列之標準，對於本件事實加以詳細比對判斷，
    逕自認定系爭爭訟標的非屬行政處分，自有違誤之處，應予
    糾正。（六）系爭行政計畫，業經本院98年度裁字第1159號
    裁定，認定對於抗告人屬於行政處分，故相對人依據系爭行
    政計畫（行政處分），特別針對抗告人一人所增訂之第2項
    規定，對於抗告人而言，應同屬處分性質，關於此節，原審
    法院法官亦於98年8月25日之準備程序中，有所說明，並命
    相對人具狀答辯，詎相對人僅以「覈與系爭修正條文之發布
    無必然關係，未來任何市場主導者自當有適用之可能」帶過
    ，原裁定竟未進一步質疑相對人之主張，並對於相對人對外
    公告之增訂理由，視而不見，以「系爭行政計畫與本件系爭
    修正條文，兩者情形有別，事項各異，自不得比附援引」為
    由，迴避系爭增訂行為與前開行政計畫之頭尾一體關係（相
    對人於對外公告修正理由中清楚說明此等關係），原裁定理
    由顯然刻意迴避兩者之頭尾一體關係，並且明顯與本院98年
    度裁字第1159號裁定見解有所牴觸，應有違法不當之處等語
    。
四、本院按：經核原裁定駁回抗告人之訴，於法無不合，再就抗
    告意旨論斷如下：電信法第16條第9項：「第一類電信事業
    與其他電信事業間網路之互連、費率計算、協議、互連協議
    應約定事項、裁決程序及其相關應遵行事項之管理辦法，由
    電信總局訂定之。」電信總局依此訂定之網路互連管理辦法
    ，依行政程序法第150條第1項規定，係屬法規命令，為該辨
    法規定內容之一之系爭規定，自屬法規命令。依系爭規定內
    容，並未針對特定對象為規定，抗告人主張其為唯一市話市
    場主導者一節，即令屬實，亦是目前之事實狀況，如原裁定
    所論述，此種情況在法令及邏輯上隨時可能改變，尚不能以
    抗告人現為唯一市話市場主導者，而否定系爭規定係規範不
    特定相對人之性質。再第一類電信事業市場主導者，由主管
    機關認定之，電信法第26條之1第2項定有明文，網路互連管
    理辦法第2條第12款規定：「第一類電信事業市場主導者依
    第一類電信事業資費管理辦法第10條之定義。」資費管理辦
    法第10條規定：「（第1項）第一類電信事業市場主導者，
    指有下列情形之一，並經本會公告之第一類電信事業：一、
    指控制關鍵基本電信設施者。二、對市場價格有主導力量者
    。三、其所經營業務項目之用戶數或營業額達各項業務市場
    之百分之二十五以上者。（第2項）第一類電信事業市場主
    導者，認不符前項所定要件時，得提供相關資料向本會申請
    解除公告。」抗告人所指系爭規定之修正條文對照表說明欄
    內載，抗告人為市內網路業務市場主導者，擁有市內電話百
    分之九十七以上之市場占有率，及提及系爭行政計畫等節，
    乃表明增訂系爭規定之緣由，適用系爭規定時，仍應依系爭
    規定內容為之，即現在及未來，凡經依資費管理辦法第10條
    規定，公告為「市內網路業務市場主導者」，均有系爭規定
    之適用，並不受上開系爭規定之修正條文對照表說明欄內所
    載內容之影響，自不能否定其屬一般抽象規定之性質。至本
    院98年度裁字第1159號裁定，係認系爭行政計畫為行政處分
    ，並不能據以推論不同對象之系爭規定為行政處分。抗告意
    旨所陳各節均不可採。是抗告意旨求予廢棄原裁定，並無理
    由，應予駁回。
五、據上論結，本件抗告為無理由。依行政訴訟法第104條、民
    事訴訟法第95條、第78條，裁定如主文。
中    華    民    國    99    年    9     月    2     日
                    最高行政法院第五庭
                        審判長法官  黃  璽  君
                              法官  林  茂  權
                              法官  鄭  忠  仁
                              法官  吳  東  都
                              法官  陳  金  圍

以  上  正  本  證  明  與  原  本  無  異
中    華    民    國    99    年    9     月    2     日
                              書記官  郭  育  玎

司法院資訊處製作；財團法人民間司法改革基金會備份。
